ACORDAO-COMPLETO-2529852

ACÓRDÃO 4552/2022 ATA 28/2022 - PRIMEIRA CÂMARA

VISTOS, relatados e discutidos estes autos de pedido de reexame interposto contra o Acórdão 13724/2019-TCU-Primeira Câmara (rel. Ministro-Substituto Weder de Oliveira) ,
ACORDAM os Ministros do Tribunal de Contas da União, reunidos em sessão da Primeira Câmara, diante das razões expostas pelo relator e com fundamento na Lei 8.443/1992, arts. 33 e 48, em:
9.1. conhecer do presente pedido de reexame para, no mérito, considerá-lo procedente;
9.2. tornar insubsistentes os subitens 9.2 a 9.4 do acórdão recorrido;
9.3. considerar legal a pensão instituída pelo sr. Bernardo Viana dos Santos e determinar o registro do respectivo ato;
9.4. dar ciência desta deliberação à recorrente e ao Comando do Exército;
9.5. arquivar o presente processo.

Pedido de reexame. Pensão militar. Acumulação de benefícios.

Primeira Câmara

Comando do Exército.

3. Interessados/Responsáveis/Recorrentes:
3.1. Interessados: Sueli Maria Oliveira dos Santos.
3.2. Recorrente: Sueli Maria Oliveira dos Santos (XXX.754.822-XX).

13.1. Ministros presentes: Walton Alencar Rodrigues (Presidente), Benjamin Zymler (Relator), Vital do Rêgo e Jorge Oliveira.
13.2. Ministros-Substitutos presentes: Augusto Sherman Cavalcanti e Weder de Oliveira.

Sueli Maria Oliveira dos Santos

BENJAMIN ZYMLER

Ministro-Substituto Weder de Oliveira.

Adoto como relatório a instrução a cargo da Secretaria de Recursos (Serur) , com a qual manifestou sua anuência o representante do Ministério Público junto ao Tribunal de Contas da União (MPTCU) :
"INTRODUÇÃO
Trata-se de pedido de reexame interposto pela Sra. Sueli Maria Oliveira dos Santos (peça 24) , beneficiária da pensão militar instituída pelo Sr. Bernardo Viana dos Santos (ato de peça 4) , ex-militar do Exército, na condição de viúva, por intermédio do qual se insurge contra o Acórdão 13724/2019-TCU-Primeira Câmara (peça 18) , que teve como relator o Excelentíssimo Senhor Ministro Weder de Oliveira.
1.1.	A deliberação recorrida apresenta o seguinte teor:
VISTOS, relatados e discutidos estes autos de pensão militar emitidos pelo Ministério da Defesa/Comando do Exército.
ACORDAM os ministros do Tribunal de Contas da União, reunidos em sessão da 1ª Câmara, ante as razões expostas pelo relator, em:
9.1. considerar legais os atos de concessão de pensão militar instituídos por Luiz Gonzaga Roseira de Souza (peça 2) , Odyr Moreira da Cruz (peça 3) , Francisco Pires (peça 5) , José Benicio Cavalcanti (peça 6) , Aguinaldo Souza Toledo (peça 7) , Carlos Alberto Henriques de Campos (peça 8) , José Feliciano de Mendonca (peça 9) , Pedro Raimundo Alves (peça 10) , Aristeu Martins dos Reis (peça 11) , José Euzébio Filho (peça 12) e José Vieira (peça 13) ;
9.2. considerar ilegal o ato de concessão de pensão militar instituído por Bernardo Viana dos Santos (peça 4) , recusando-lhes o registro, nos termos do § 1º do art. 260 do RI/TCU; 
9.3. dispensar a devolução dos valores indevidamente recebidos de boa-fé, nos termos da Súmula 106 deste Tribunal; 
9.4. determinar ao Comando do Exército que: 
9.4.1. no prazo de 15 (quinze) dias, cesse quaisquer pagamentos decorrentes do ato considerado ilegal, comunicando ao TCU as providências adotadas, nos termos do art. 262, caput, do RI/TCU, e do art. 8º, caput, da Resolução TCU 206/2007, sob pena de responsabilidade solidária do responsável pela omissão;
9.4.2. cadastre novo ato de concessão de pensão militar instituída por Bernardo Viana dos Santos, em favor de Sueli Maria Oliveira dos Santos, livre das irregularidades apontadas, submetendo-o no prazo de 30 (trinta) dias à apreciação deste Tribunal, nos termos do art. 262, caput e § 2º, do RI/TCU, e 19, § 3º, da Instrução Normativa TCU 78/2018;
9.4.3. dê ciência à interessada de que poderá optar, a qualquer tempo, pelo recebimento dos proventos relativos à pensão militar ora examinada, contanto que comprove o enquadramento da sua situação nas disposições do art. 29 da Lei 3.765/1960, escolhendo um dos demais benefícios/vencimentos que atualmente recebe;
9.4.4. dê ciência do inteiro teor desta deliberação à interessada, alertando-a de que o efeito suspensivo proveniente da interposição de eventuais recursos perante o Tribunal não a exime da devolução dos valores percebidos indevidamente após a respectiva notificação, caso esses não sejam providos, devendo encaminhar os comprovantes dessa notificação a esta Corte no prazo de até 30 (trinta) dias;
9.5. determinar à Sefip que averigue eventuais falhas nas críticas dos sistemas automatizados utilizados para a análise dos atos de pessoal, diante das inconsistências indicadas na proposta de deliberação que acompanha este acórdão;
9.6. encerrar o processo e arquivar os presentes atos (grifos acrescidos) .
HISTÓRICO
2.	Trata-se de pensão militar concedida à viúva de ex-militar, pelo Ministério da Defesa/Comando do Exército.
2.1.	De acordo com a vedação inscrita no art. 29 da Lei 3.765/1960, jamais foi permitido o acúmulo de mais de dois benefícios previdenciários, senão vejamos:
Redação original
Art. 29. É permitida a acumulação:
a) de duas pensões militares;
b) de uma pensão militar com proventos de disponibilidade, reforma, vencimentos, aposentadoria ou pensão proveniente de um único cargo civil.
Redação dada pela MP 2.215-10/2001
Art. 29. É permitida a acumulação:
I - de uma pensão militar com proventos de disponibilidade, reforma, vencimentos ou aposentadoria;
II - de uma pensão militar com a de outro regime, observado o disposto no art. 37, inciso XI, da Constituição Federal.
2.2.	Na situação vertente, de acordo com informação colhida nos sistemas de informações do Tribunal de Contas da União e da Relação Anual de Informações Sociais - RAIS, a interessada, além da pensão militar em análise, na qualidade de viúva, percebe outra pensão militar concedida pelo Exército, como filha de instituidor falecido, bem como vencimentos de servidora do Governo do Estado do Amapá.
2.3.	Essa situação estaria em desalinho com a MP 2.215-10/2001, a qual permite a acumulação de uma pensão militar com proventos de disponibilidade, reforma, vencimentos ou aposentadoria, ou de uma pensão militar com a de outro regime, observado o disposto no art. 37, inciso XI, da Constituição Federal. Por conseguinte, a presente concessão foi julgada ilegal.
EXAME DE ADMISSIBILIDADE
3.	Reitera-se o exame preliminar de admissibilidade (peça 26) , ratificado à peça 28 pelo Relator, Excelentíssimo Senhor Ministro Benjamin Zymler, que entendeu pelo conhecimento do recurso, uma vez que preenchidos os requisitos do art. 48 da Lei 8.443/92 c/c os arts. 285 e 286, parágrafo único, do Regimento Interno/TCU, suspendendo-se os efeitos dos subitens 9.2, 9.4, 9.4.1 e 9.4.2 do Acórdão 13724/2019-TCU-Primeira Câmara, em relação à recorrente.
EXAME DE MÉRITO
4. Delimitação
4.1.	Constitui objeto do presente recurso definir se, de fato, a recorrente seria titular do cargo público de supervisor de caixas e bilheteiros no âmbito do Governo do Estado do Amapá. Situação que, se confirmada, justificaria a mantença da ilegalidade da pensão militar. 
5. Mérito
5.1.	Entendeu-se que este processo não estava maduro para julgamento. Isso porque a recorrente teceu as seguintes considerações:
	Eu, SUELI MARIA OLIVEIRA DOS SANTOS, brasileira, viúva, pensionista do Ministério da Defesa/Comando do Exército, portadora do CPF XXX.754.822-XX, RG 474.857, residente e domiciliada à Av. Roque de Souza Pena Fort, nº 3.071, bairro Santa Rita, Macapá-AP, CEP 68.901-480, em atenção ao Processo TC Processo 013.242/2019-9 e à notificação 060/2019, venho apresentar os documentos que comprovam que não possuo nenhum vínculo com o Governo do Estado do Amapá, conforme documentos em anexo.
5.2.	No entanto, não se trouxe aos autos prova contundente nesse sentido.  
5.3.	Vale lembrar que o 'Manual de Recursos' deste Tribunal, aprovado pela Portaria TCU 35/2014, estabelece o seguinte:
	O recorrente deve trazer todos os elementos que julgue necessários para sua defesa na instância recursal. Não serão deferidos pedidos para que o Tribunal adote diligências para produção de provas que deveriam ser apresentadas pelo próprio responsável ou interessado.
5.4.	A interpretação meramente literal do manual de recursos poderia levar a uma decisão injusta. Afinal, summum jus, summa injuria - 'do excesso de direito resulta a suprema injustiça'. 
5.5.	É nesse sentido a lição de Fábio Konder Comparato:
Um dos maiores méritos da sabedoria grega consistiu, justamente, em apresentar a moderação ou o bom senso (...) como virtude suprema. No frontispício do templo de Apolo, em Delfos, uma das inscrições célebres era: nada em excesso. Aquele que exerce o seu direito sem moderação acaba por perdê-lo (grifos acrescidos) (apud José Luciano de Castilho Pereira, in Manual de Processo do Trabalho sob a perspectiva do Advogado. Roberto Parahyba de Arruda Pinto, coordenador. São Paulo: Ltr, 2012, p. 19) .
5.6.	Reforçando-se essas ideias, não se pode relegar ao oblívio a lição de Carlos Maximiliano:
Não pode o Direito isolar-se do ambiente em que vigora, deixar de atender às outras manifestações da vida social e econômica; (...) 
Prefere-se o sentido conducente ao resultado mais razoável, que melhor corresponda às necessidades da prática, e seja mais humano, benigno, suave.
 (...) 
O Direito suscita de modo indireto e diretamente ampara a atividade produtiva, tutela a vida, facilita e assegura o progresso; não embaraça o esforço honesto, o labor benéfico, a evolução geral. Nasce na sociedade e para a sociedade; não pode deixar de ser um fator do desenvolvimento da mesma. Para ele não é indiferente a ruína ou a prosperidade, a saúde ou a moléstia, o bem-estar ou a desgraça. Para isso, até mesmo no campo do Direito Privado, encontra hoje difícil acolhida, tolerada apenas em sentido restrito, nos casos excepcionais de disposições claríssimas, a antiga parêmia, varrida há muito do Direito Público e filha primogênita da exegese tradicional, rígida, geométrica, silogística - Fiat justitia, pereat mundus: 'Faça-se justiça, ainda que o mundo pereça'.
 (...) 
O Direito é um meio para atingir os fins colimados pelo homem em atividade; a sua função é eminentemente social, construtora; logo não mais prevalece o seu papel antigo de entidade cega, indiferente às ruínas que inconsciente ou conscientemente possa espalhar.
A justiça deve ser eqüânime; concilie, sempre que for possível, a retidão com a bondade em toda a acepção da palavra.
Colocado em posição diametralmente oposta, Jorge Gmelin chega à mesma conclusão; e não é de admirar, porque a verdade prevalece sempre, cedo ou tarde, e é universal, não constitui privilégio de escola ou seita.
Hoje a maioria absoluta dos juristas quer libertar da letra da lei o julgador, pelo menos quando da aplicação rigorosa dos textos resulte injusta dureza, ou até mesmo simples antagonismo com os ditames da eqüidade. Assim, vai perdendo apologistas na prática a frase de Ulpiano - durum jus, sed ita Lex scripta est - 'duro Direito, porém assim foi redigida a lei' - e prevalecendo, em seu lugar, o summum jus, summa injuria - 'do excesso de direito resulta a suprema injustiça'.
Membro eminente da judicatura alemã dá o seguinte conselho aos seus pares: 'Nós, magistrados, que do povo saímos, precisamos ficar ao lado do povo, ter cérebro e coração atentos aos seus interesses e necessidades. A atividade do juiz não consiste, de modo algum, em simples esforço intelectual. Ela exige, em igual medida, são e ardente sentir, grandeza d'alma, tato, simpatia.
[...]
Em conclusão: o Direito prevê e provê; logo não é indiferente à realidade. Faça-se justiça; porém salve-se o mundo, e o homem de bem que no mesmo se agita, labora, produz' (grifos acrescidos) (in Hermenêutica e Aplicação do Direito, 15ª Ed., Rio de Janeiro: Forense, 1995, p. 157, 165, 168/70) .
5.7.	É nesse mesmo sentir o magistério seguro do Ministro do TST José Roberto Freire Pimenta: 
Em suma, o novo juiz passa a ocupar papel de especial relevância dentro do Estado Constitucional e Democrático de Direito e, ademais, a ele caberá a função de adequar a lei ao caso concreto, humanizando o seu preceito genérico e impessoal  (grifos acrescidos) (in A nova lei dos recursos trabalhistas: Lei 13.015/2014. São Paulo: LTr, 2015, p. 38) .
5.8.	Em virtude dessas considerações, inferiu-se que o caso não poderia ser julgado com o coração empedernido, mas, isto sim, examinado com ardente sentir, grandeza d'alma, tato e empatia, requerendo do magistrado a sua inserção no seio da família da interessada para ouvir a sua voz interior, a humanidade que emana de sua pessoa. É nesse sentido a orientação de Georges Durry e Michelle Gobert:
'[...] Il sera encore nécessaire qu'ils oublient qu'ils sont juges, pour s'intégrer dans les familles et y faire entendre leur voix, non pas du dehor par la vertu de leur autorité de magistrat, mais comme du dedans par l'humanité émanant de leur personne'. [É necessário que eles se esqueçam de seus cargos de juízes para se integrarem no seio da família, fazendo ouvir então suas vozes, não de fora, em virtude de suas autoridades de magistrados, mas, de dentro, pela humanidade que emana de suas próprias pessoas] (a tradução é nossa) . (in Revue Trimestrielle de Droit Civil, Tome Soixante-Quatrième, Paris, Année 1966, p. 36) . 
5.9.	Afinal, o julgamento deste processo não poderia ser considerado como mais um, dentre os milhares que são julgados anualmente por esta Corte de Contas, mas, isto sim, tido como um dos acontecimentos mais significativos da vida da interessada (her day in Court) . Assim, observou-se que foi varrida há muito do Direito Público a antiga parêmia, filha da exegese literal e silogística, - Fiat justitia, pereat mundus: 'Faça-se justiça, ainda que o mundo pereça'.
5.10.	Nessa ordem de ideias, entendeu-se a existência de fortes indícios de que a recorrente não  ocupa o cargo público de supervisor de caixas e bilheteiros no âmbito do Governo do Estado do Amapá. 
5.11.	Nesse sentir, com esteio no princípio da verdade material, diligenciou-se a Secretaria de Administração do Estado do Amapá, para esclarecer se a Sra. Sueli Maria Oliveira dos Santos ocupa o cargo público de supervisor de caixas e bilheteiros no âmbito do Governo do Estado do Amapá (peças 37 e 42) .
5.12.	Em resposta à diligência, a Secretária de Estado da Administração do Estado do Amapá respondeu à diligência nos seguintes termos (peça 47) :
	Com os cordiais cumprimentos, em atenção ao Ofício nº 50387/2020 - TCU reiterado pelo Ofício nº 68354/2020 - TCU, expedido nos autos do Processo TC Processo 013.242/2019-9, cuja solicitação é de informação acerca de possível vínculo existente entre a Senhora Sueli Maria Oliveira dos Santos com o Governo do Estado do Amapá - GEA, informamos que a referida não ocupa ou ocupou cargo público de supervisor de caixas e bilheteiros no âmbito deste Governo Estadual.
	Esclarecemos ainda, que, após consulta realizada pela Coordenadoria de Gestão de Pessoas - CGP/SEAD, cujo Despacho segue anexo, constatou-se que a existência de vínculo da ex-servidora com o GEA se deu em razão de um contrato administrativo temporário, onde ocupou o cargo de Técnica em Enfermagem, no período de 01 de junho de 2012 à 31 de janeiro de 2014, conforme comprovante extraido do Sistema Integrado de Gestão de Recursos Humanos - SIGRH.
5.13.	Ora, a pensão militar em reexame (ato de peça 4) teve vigência a partir de 10/6/2015 (data do óbito do instituidor) . Assim, é de se concluir que, na referida data, a beneficiária, ora recorrente, não ocupava cargo público no Governo do Estado do Amapá.
5.14.	Posta assim a questão, opina-se pelo provimento do presente pedido de reexame, julgando-se legal o ato de peça 4 e determinando-se o seu registro.
CONCLUSÃO
6.	Diante do exposto, conclui-se que a Sra. Sueli Maria Oliveira dos Santos não ocupou o cargo público de supervisor de caixas e bilheteiros no âmbito do Governo do Estado do Amapá e, por via de consequência, deve ser considerado legal o ato de peça 4, determinando-se o seu registro.
PROPOSTA DE ENCAMINHAMENTO
7.	Diante do exposto, com base no art. 48 da Lei n. 8.443/92, submete-se o presente processo à consideração superior, propondo-se que este Tribunal: 
a) conheça do presente pedido de reexame para, no mérito, dar-lhe provimento, julgando-se legal o ato de peça 4 e determinando-se o seu registro; 
b)  informe a recorrente e demais interessados do acórdão a ser proferido, destacando que o relatório e o voto que o fundamentam podem ser acessados por meio do endereço eletrônico www.tcu.gov.br/acordaos. "
É o relatório.

José Calandrini Sidônio Júnior (1.705/OAB-AP), representando Sueli Maria Oliveira dos Santos.

Procurador Rodrigo Medeiros de Lima.

PESSOAL. PENSÃO MILITAR. PEDIDO DE REEXAME. CONHECIMENTO. ACUMULAÇÃO IRREGULAR DE BENEFÍCIOS. ELEMENTOS RECURSAIS APTOS A DESCONFIGURAR A IRREGULARIADE APONTADA. PROVIMENTO. CIÊNCIA.

PENSÃO MILITAR (PMIL)

Secretaria de Recursos (Serur); Secretaria de Fiscalização de Integridade de Atos e Pagamentos de Pessoal e de Benefícios Sociais (Sefip).

De início, ratifico o exame de admissibilidade anterior (pç. 28) e conheço do presente pedido de reexame, interposto pela sra. Sueli Maria Oliveira dos Santos contra o Acórdão 13724/2019-TCU-Primeira Câmara (rel. Ministro-Substituto Weder de Oliveira) .
2. Naquela oportunidade, o Tribunal considerou ilegal a concessão de pensão militar à viúva do sr. Bernardo Viana dos Santos  (ato de peça 4) , em virtude de suposta acumulação ilegal de benefícios, a saber: duas pensões militares e remuneração de cargo/emprego público no estado do Amapá.
3. Em apertada síntese, a recorrente alega que não ocupa cargo público naquele ente subnacional, com base em documentação (declaração) que fez juntar aos autos.
4. A Serur e o MPTCU manifestaram-se favoravelmente à pretensão recursal.
5. De fato, é de se dar provimento ao pedido de reexame da interessada, uma vez que não ocupa mais cargo ou emprego no estado do Amapá desde 2014, segundo a declaração de fl. 7 da peça 24, corroborada pelas informações obtidas no sistema Rais.
Assim sendo, acompanho os pareceres e VOTO por que o Tribunal adote a deliberação que ora submeto à apreciação deste colegiado.
TCU, Sala das Sessões, em 16 de agosto de 2022.
BENJAMIN ZYMLER 
Relator